【裁判字號】    99,消債更,413
【裁判日期】    991231
【裁判案由】    
【裁判全文】
臺灣高雄地方法院民事裁定           99年度消債更字第413號
聲  請  人  張梅貞
上列當事人聲請消費者債務清理事件，本院裁定如下：
    主  文
聲請人張梅貞自民國九十九年十二月三十一日下午四時起開始更
生程序。
命司法事務官進行本件更生程序。
    理  由
一、聲請意旨略以：聲請人即債務人張梅貞前向金融機構辦理房
    屋貸款、消費貸款、信用卡契約等致積欠有擔保及無擔保債
    務計新臺幣（下同）5,033,233 元，另積欠民間債權人林雅
    琪900,000 元，因無法清償債務，乃於民國99年7 月間與最
    大債權銀行中國信託商業銀行股份有限公司（下稱中國信託
    銀行）進行前置協商，但因聲請人無法負擔任何還款條件，
    致使協商不成立，並因聲請人有不能清償債務或有不能清償
    之虞，復未經法院裁定開始清算程序或宣告破產，爰依法聲
    請准予裁定更生等語。
二、按「債務人不能清償債務或有不能清償之虞者，得依本條例
    所定更生或清算程序，清理其債務。」，消費者債務清理條
    例第3 條定有明文。衡以消費者與金融機構間債之關係之發
    生，係依契約自由原則及相互間之信賴為基礎，此為社會經
    濟活動得以維繫及發展之重要支柱，債務人經濟窘迫，固不
    應任其自生自滅，債權人一方之利益，仍不能因之摒棄不顧
    。是債務人於協商程序中，自應本於個人實際財產及收支狀
    況，依最大誠信原則，商討解決方案。如終究不能成立協商
    ，於聲請更生或清算時，法院審酌上開條文所謂「不能清償
    或有不能清償之虞」，自宜綜衡債務人全部收支、信用及財
    產狀況，評估是否因負擔債務，而不能維持最基本之生活條
    件；所陳報之各項花費，是否確屬必要性之支出；如曾有協
    商方案，其條件是否已無法兼顧個人生活之基本需求等情，
    為其判斷之準據。
三、經查：
（一）聲請人前向各金融機構辦理房屋貸款、消費貸款、信用卡
      契約等，迄至99年6 月共積欠有擔保及無擔保債務5,033,
      233 元，另積欠臺灣土地銀行保證債務409,000 元及民間
      債權人林雅琪900,000 元，合計債務總額為6,342,233 元
      ，而聲請人於民國99年7 月間與最大債權銀行中國信託銀
      行進行前置協商，但因聲請人無法負擔任何還款條件，致
      使協商不成立等情，此有財團法人金融聯合徵信中心前置
      協商專用債權人清冊及當事人綜合信用報告、本票影本及
      本票裁定等在卷可稽（卷第11-19 頁、第45頁），堪認上
      情屬實。
（二）聲請人主張其名下有座落高雄市○鎮區○○段335 地號土
      地及其上建號第6901號建物即門牌號碼高雄市○鎮區○○
      路20號21樓之10房地，該房地現值合計為1,361,758 元，
      目前任職於臺灣華歌爾股份有限公司，勞工保險投保薪資
      為43,900元，自陳每月平均收入為43,900元等情，此有財
      產歸屬資料清單、勞工保險被保險人投保資料表、財產及
      收入狀況說明書等附卷可證（卷第23頁、第21-22 頁、第
      83頁），均認屬實，是應以聲請人每月收入43,900元為核
      算其償債能力之基礎。
（三）支出部分，聲請人主張有2 名未成年子女黃稚荏、黃聖智
      受其扶養乙節，按直系血親相互間，互負扶養之義務，民
      法第第1114條第1 款定有明文。查，聲請人之長女黃稚荏
      為84年生、長子黃聖智為86年生，均尚未成年，且近2 年
      均無財產或所得資料，有戶籍謄本、財產歸屬及綜合所得
      資料清單在卷可參（卷第26頁、第78頁、第71-73 頁、第
      79- 81頁），堪認未成年子女黃稚荏、黃聖智確屬不能維
      持生活而需聲請人扶養；另依戶籍謄本所載，雖聲請人與
      該2 未成年子女之生父黃俊夫已無婚姻關係，惟此不影響
      生父依法應負之扶養責任，該2 未成年子女仍應由聲請人
      與黃俊夫共同分擔扶養之責，該扶養費用部分，參照民法
      第1118、1119條規定，其負扶養義務之程度，亦應考量其
      目前身負債務之窘境，所負擔之扶養義務能力，自非比一
      般，是本院認應以98年度綜合所得稅受扶養人每人免稅額
      82,000元計算，其每人每月扶養費用為6,833 元【計算式
      ：82,000÷12=6,833，元以下4 捨5 入】，則聲請人與前
      配偶黃俊夫共同分擔結果，聲請人所需負擔子女扶養費用
      合計為6,833 元【計算式：6,833 ×2 ÷2=6,833 】。至
      聲請人個人日常生活必要費用部分，審酌聲請人負債之現
      況，基於社會經濟活動之互賴及誠信，該日常生活所需費
      用，自應節制開支，不得有超越一般人最低生活標準之享
      受，否則反失衡平，本院參酌內政部社會司所公告歷年最
      低生活費一覽表，以99年度高雄市每人每月最低生活費標
      準為11,309元，則聲請人每月最低生活費除有特殊情形並
      有證據證明者外，自宜以此為度，始得認係必要支出。按
      上開核算標準係內政部社會司依社會救助法第4 條規定所
      制訂，權衡各區域一般人最近一年每月平均消費，再以該
      數額之百分之60計算每人每月最低生活費標準，業已包含
      日常生活各項基本花費，故聲請人另陳報房貸部分，即不
      得另予列計，附此敘明。
（四）綜上所述，依聲請人平均每月收入43,900元，扣除個人日
      常生活所需之必要費用11,309元及扶養2 名未成年子女之
      扶養費6,833 元後，其餘額為25,758元【計算式：43,900
      －11,309－6,833=25,758】，而聲請人目前負債總額為
      6,342,233 元，扣除聲請人名下財產總額1,361,758 元後
      ，尚有負債4,980,475 元，以上開餘額按月攤還結果，如
      不計利息，約16年期間始能清償完畢，如加計利息負擔，
      其還款年限顯然更長，有違消費者債務清理條例協助債務
      人重建更生之立法本意。審酌聲請人任職於華歌爾公司，
      非於公家單位或可預期將穩定之工作，堪認聲請人之債務
      大於財產，而有不能清償債務或有不能清償之虞之情事。
      從而，聲請人主張已不能清償債務或有不能清償之虞，聲
      請本院准予更生，依所舉事證及本院調查結果，即無不合
      。
四、末按「法院開始更生程序之裁定，應載明其年、月、日、時
    ，並即時發生效力。」、「法院裁定開始更生或清算程序後
    ，得命司法事務官進行更生或清算程序，必要時得選任律師
    、會計師或其他適當之自然人或法人一人為監督人或管理人
    。」，消費者債務清理條例第45條第1 項、第16條第1 項分
    別定有明文。本件聲請人其目前收入及財產狀況，不能履行
    債務，有如上述。此外，復查聲請人無消費者債務清理條例
    第46條各款所定駁回更生聲請等事由，有本院民事紀錄科查
    詢表及臺灣高等法院被告前案紀錄表在卷可憑。且聲請人既
    非從事營業活動而屬受薪之消費者，所負無擔保或無優先權
    之債務總額亦未逾1,200 萬元。從而，聲請人聲請更生，洵
    屬有據，應予准許，爰命司法事務官進行本件更生程序。
五、依消費者債務清理條例第11條第1 項、第45條第1 項、第16
    條第1 項，裁定如主文。
中    華    民    國    99    年    12    月    31    日
                    民事庭  法  官  邱泰錄
以上正本證明與原本無異。
本裁定已於99年12月31日下午4時公告。
本件不得抗告。
中    華    民    國    99    年    12    月    31    日
                            書記官  梁竫

司法院資訊處製作；財團法人民間司法改革基金會備份。
